ACORDAO-COMPLETO-2340088

ACÓRDÃO 3015/2019 ATA 10/2019 - PRIMEIRA CÂMARA

Acórdão 3015/2019-TCU-Primeira Câmara
1. Processo nº TC Processo 021.846/2015-4
2. Grupo: I - Classe: V - Assunto: Pensão Civil.
3. Interessados: Olandina de Lima Vasconcelos, CPF 018.713.427- 83; Anecy Rademaker Martins, CPF XXX.985.187-XX; Hugo Rademaker Martins, CPF XXX.851.117-XX; Vitor Rademaker Martins, CPF XXX.968.637-XX; Beatriz de Almeida Sobral, CPF XXX.315.047-XX; Benedita Ferreira de Souza Campos, CPF XXX.676.518-XX; Daisy Maria Ribeiro de Medeiros, CPF XXX.831.427-XX e Jurema Mattos da Silva Lima, CPF XXX.559.407-XX.
4. Órgão/Entidade/Unidade: Instituto Nacional de Colonização e Reforma Agrária.
5. Relator: Ministro-Substituto Augusto Sherman Cavalcanti.
6. Representante do Ministério Público: Procurador Júlio Marcelo de Oliveira.
7. Unidade técnica: Sefip.
8. Representação legal: não há.
9. Acórdão:  
VISTOS, relatados e discutidos estes autos de pensão civil, 
ACORDAM os Ministros do Tribunal de Contas da União, reunidos em sessão da Primeira Câmara, ante as razões expostas pelo Relator, em:
9.1. aplicar ao Sr. Ronaldo Alves de Souza, Coordenador de Recursos Humanos do Instituto Nacional de Colonização e Reforma Agrária, CPF XXX.080.331-XX, a multa prevista no art. 58, inciso IV, da Lei 8.443/1992, no valor de R$ 3.000,00 (três mil reais) , atualizada monetariamente desde a data do presente acórdão até o efetivo recolhimento, se for paga após o vencimento, na forma da legislação vigente, fixando o prazo de quinze dias, a contar do recebimento da notificação, para que comprove, perante este Tribunal, o recolhimento da quantia ao Tesouro Nacional, nos termos do art. 216 do Regimento Interno do Tribunal;
9.2. com fundamento no art. 28 da Lei 8.443/1992, autorizar, desde logo, a cobrança judicial da dívida, caso não atendida a notificação;
9.3. determinar ao Instituto Nacional de Colonização e Reforma Agrária que encaminhe, nos termos do art. 11 da Lei 8.443/1992, no prazo de trinta dias, os processos de aposentadoria dos exservidores Adão Vasconcelos, Armando Augustus Martins, Hilton Pinto Sobral, João Félix Rodrigues dos Santos e Waldyr da Silva Lima, instituidores das pensões; e
9.4. dar ciência deste acórdão ao Instituto Nacional de Colonização e Reforma Agrária e ao Sr. Ronaldo Alves de Souza.

Pensão civil

Primeira Câmara

13.1. Ministros presentes: Walton Alencar Rodrigues (Presidente) e Vital do Rêgo.
13.2. Ministro-Substituto convocado: André Luís de Carvalho.
13.3. Ministros-Substitutos presentes: Augusto Sherman Cavalcanti (Relator) e Weder de Oliveira.

ACORDAO-COMPLETO-2357476

Acórdão 8833/2019 - Primeira Câmara

ACORDAO-COMPLETO-2383976

Acórdão de Relação 3125/2019 - Plenário

Acórdão de Relação

AUGUSTO SHERMAN

p>O descumprimento injustificado de diligência autorizada pelo Tribunal de Contas da União é conduta reprovável que enseja a aplicação da multa prevista no art. 58, inciso IV, da Lei 8.443/1992. 
RELATÓRIO
Trata-se de processo relativo à concessão de pensões civis deferidas pelo Instituto Nacional de Colonização e Reforma Agrária em favor de Olandina de Lima Vasconcelos, Anecy Rademaker Martins, Hugo Rademaker Martins, Vitor Rademaker Martins, Beatriz de Almeida Sobral, Benedita Ferreira de Souza Campos, Daisy Maria Ribeiro de Medeiros e Jurema Mattos da Silva Lima. 
2.	Adoto, como relatório, a instrução da Secretaria de Fiscalização de Pessoal lavrada à peça15, adiante transcrita com eventuais ajustes de forma:
	"INTRODUÇÃO 
1. Trata-se de descumprimento por parte do gestor Ronaldo Alves de Souza (CPF XXX.080.331-XX) , do Instituto Nacional de Colonização e Reforma Agrária, aos Ofícios 9.767/2016 e 12.417/2016-TCU/Sefip (peças 10 e 12) . 
2. Os referidos expedientes solicitaram ao supracitado gestor o seguinte: 
a) Encaminhar os processos relativos às aposentadorias dos Srs. Adão Vasconcelos (CPF XXX.997.657-XX) , Armando Augustus Martins (CPF XXX.514.687-XX) , Hilton Pinto Sobral (CPF XXX.511.467-XX) , João Félix Rodrigues dos Santos (CPF XXX.036.917-XX) e Waldyr da Silva Lima (CPF XXX.429.427-XX) , em razão da Comunicação da Presidência do TCU realizada na Sessão Plenária de 20/02/2013, que informou da impossibilidade de se apreciar os atos de pensão antes da apreciação dos atos de aposentadoria para os servidores que faleceram na inatividade; 
b) Caso as referidas aposentadorias não tenham sido submetidas ao crivo deste Tribunal, encaminhar as mesmas para apreciação desta Corte, agora na sistemática definida na IN 55/2007. 
c) Incluir o ato de pensão de Maria de Fátima de Almeida Sobral (CPF 599.037.917- 04) , filha inválida do exservidor Hilton Pinto Sobral cujo pagamento que está ativo no Siape, mas que não consta do respectivo ato Sisac; 
d) Por fim, encaminhar cópia do laudo médico da referida pensionista, bem como outros documentos que comprovem que a invalidez da beneficiária é anterior à data do óbito do instituidor Hilton Pinto Sobral (CPF XXX.511.467-XX) .
HISTÓRICO 
3. O presente processo foi instruído por esta unidade técnica em 2015, com proposta (automática) de legalidade dos atos constantes do presente processo, conforme peça 7, com a qual concordou o Ministério Público junto ao TCU (peça 8) . 
4. Ato contínuo, o MinistroRelator determinou a realização de diligência com vistas a verificar se houve apreciação da legalidade dos atos de aposentadoria dos instituidores (peça 9) . 
5. Conforme já exposto, esta unidade técnica encaminhou à entidade de origem os Ofícios 9.767/2016 e 12.417/2016-TCU/Sefip (peças 10 e 12) , os quais não obtiveram resposta, a despeito de terem sido efetivamente recebidos (ciência às peças 11 e 13) . 
CONCLUSÃO 
6. Ante o exposto, tendo em vista que o gestor não encaminhou nenhum tipo de resposta a este Tribunal a despeito de ter sido devidamente cientificado (peças 11 e 13) , esta unidade técnica propõe: 
a) que seja aplicada, ao Sr. Ronaldo Alves de Souza (CPF XXX.080.331-XX) , a multa prevista no art. 58, inciso IV, da Lei 8.443/1992, sem a necessidade de oitiva do responsável, conforme autorização prevista no art. 268, § 3º, do Regimento Interno do TCU, uma vez que a aplicação de tal sanção foi alertada nos expedientes encaminhados ao Instituto Nacional de Colonização e Reforma Agrária; 
b) que seja determinada a renovação da diligência determinada pelo Relator (peça 10) ". 
3.	O Ministério Público, neste ato representado pelo Procurador Júlio Marcelo de Oliveira, em sucinto Parecer visto à peça 17, concordou com a proposta alvitrada pela unidade técnica instrutiva.	
	
	É o relatório.

não há.

Procurador Júlio Marcelo de Oliveira.

PESSOAL. ATOS DE PENSÃO CIVIL. DESCUMPRIMENTO DE DILIGÊNCIA DO TRIBUNAL PELA UNIDADE JURISDICIONADA. REITERAÇÃO DA MEDIDA SANEADORA. OMISSÃO DO GESTOR RESPONSÁVEL. APLICAÇÃO DE MULTA. RENOVAÇÃO DA DILIGÊNCIA. CIÊNCIA. O descumprimento injustificado de diligência autorizada pelo Tribunal de Contas da União é conduta reprovável que enseja a aplicação da multa prevista no art. 58, inciso IV, da Lei 8.443/1992.

PENSÃO CIVIL (PCIV)

Trata-se de processo relativo à concessão de pensões civis deferidas pelo Instituto Nacional de Colonização e Reforma Agrária em favor de Olandina de Lima Vasconcelos, Anecy Rademaker Martins, Hugo Rademaker Martins, Vitor Rademaker Martins, Beatriz de Almeida Sobral, Benedita Ferreira de Souza Campos, Daisy Maria Ribeiro de Medeiros e Jurema Mattos da Silva Lima. 
2.	Com vistas ao saneamento do processo, foram encaminhados à unidade jurisdicionada os Ofícios 9.767/2016 e 12.417/2016, conforme consta das peças 10 e 12, acerca dos quais o órgão de origem não se manifestou, muito embora tenha sido efetivamente cientificado do conteúdo dos mencionados documentos (peças 11 e 13) . 
3.	Referidos expedientes tiveram por finalidade o encaminhamento dos processos das aposentadorias dos servidores que faleceram na inatividade, instituidores das pensões, em atenção ao que restou decidido no âmbito da Comunicação da Presidência desta Corte de Contas, realizada na Sessão Plenária de 20/2/2013, que tratou da impossibilidade de se apreciar atos de pensão antes da apreciação dos processos das aposentadorias de que derivaram.
4.	O gestor, Ronaldo Alves de Souza, Coordenador de Recursos Humanos do Instituto Nacional de Colonização e Reforma Agrária, permaneceu silente quanto às solicitações deste Tribunal de Contas da União, mesmo que, reiteradamente, tenha sido instado para o cumprimento da diligência, sendo, inclusive, alertado no sentido de que o não atendimento à medida saneadora poderia ensejar a aplicação de multa. 
5.	Quanto ao descumprimento de diligências autorizadas por esta Corte de Contas, são aplicados os seguintes normativos:
Lei 8.443/1992:
"art. 58. O Tribunal poderá aplicar multa de Cr$ 42.000.000,00 (quarenta e dois milhões de cruzeiros) , ou valor equivalente em outra moeda que venha a ser adotada como moeda nacional, aos responsáveis por:
 (...) 
IV - não atendimento, no prazo fixado, sem causa justificada, a diligência do Relator ou a decisão do Tribunal;"
Regimento Interno:
"art. 268. O Tribunal poderá aplicar multa, nos termos do caput do art. 58 da Lei 8.443, de 1992, atualizada na forma prescrita no § 1º deste artigo, aos responsáveis por contas e atos adiante indicados, observada a seguinte gradação:
 (...) 
§ 3º A multa aplicada com fundamento nos incisos IV, V, VI, VII ou VIII prescinde de prévia audiência dos responsáveis, desde que a possibilidade de sua aplicação conste da comunicação do despacho ou da decisão descumprida ou do ofício de apresentação da equipe de fiscalização."
6.	Assim, tem-se que o Sr. Ronaldo Alves de Souza, Coordenador de Recursos Humanos do Instituto Nacional de Colonização e Reforma Agrária, não encaminhou as informações solicitadas, a despeito de ter sido devida e reiteradamente cientificado, conforme evidenciam os avisos de recebimento acostados às peças 11 e 13, razão por que, no lastro do entendimento firmado nessa Corte de Contas (Acórdãos 15100/2018 e 15097/2018, ambos da 1ª Câmara, entre outros) , deve ser aplicada a ele a multa prevista no art. 58, inciso IV, da Lei 8.443/1992, não havendo a necessidade de sua oitiva, haja vista que a aplicação desta sanção foi alertada por via dos expedientes encaminhados ao Instituto Nacional de Colonização e Reforma Agrária, conforme prescrito no art. 268, § 3º do Regimento Interno do Tribunal.
7.	Por derradeiro, deve ser determinada nova diligência ao Instituto Nacional de Colonização e Reforma Agrária, para que encaminhe os processos de aposentadoria dos ex-servidores outrora solicitados.
	Assim posto, acolho a proposta alvitrada pela unidade técnica a que anuiu o representante do Ministério Público e manifesto-me por que o Tribunal aprove o acórdão que ora submeto à deliberação deste Colegiado.                 
TCU, Sala das Sessões Ministro Luciano Brandão Alves de Souza, em 9 de abril de 2019.
AUGUSTO SHERMAN CAVALCANTI 
Relator